【裁判字號】    98,消債抗,27
【裁判日期】    980331
【裁判案由】    聲請更生程序
【裁判全文】
臺灣高雄地方法院民事裁定            98年度消債抗字第27號
抗  告  人  甲○○○
上列抗告人因消費者債務清理條例聲請更生事件，對於中華民國
97年12月15日本院97年度消債更字第1839號裁定提起抗告，本院
裁定如下：
    主  文
抗告駁回。
抗告程序費用新臺幣壹仟元由抗告人負擔。
    理  由
一、本件抗告意旨略以：抗告人參與中華民國銀行公會會員辦理
    消費金融案件無擔保債務協商機制，與最大債權銀行協商自
    民國95年6 月起，分120 期，每月還款新臺幣（下同）38,5
    06元。而抗告人於97年度每月薪資為40,239元，有薪資單足
    證，原審僅以95年度、96年度之綜合所得清單之平均薪資，
    認定抗告人收入無明顯變化，致未考量抗告人於協商時即無
    能力履債之事實，尚有違誤。另原審漏未考量抗告人之子女
    打工，僅足以支付渠等生活費，不足以支付學費，是抗告人
    為子女支出學費，自屬合理。而抗告人於協商成立時，實領
    薪資僅有43,944元，扣除上開協商金額後，每月所餘5,888
    元，不足以支應內政部公布之個人最低生活費，抗告人毀諾
    係收入扣除基本需求之費用後，仍不足以支付每月分期款之
    及支付房租、子女學費，實非可歸責於抗告人之事由所致，
    原裁定認抗告人有還款之能力，僅對債權人有利，未能考量
    抗告人之負擔，於法容有未合，爰依法提起抗告，並請准為
    更生之聲請等語。
二、按債務人與金融機構協商成立者，不得聲請更生或清算，但
    因不可歸責於己之事由，致履行顯有重大困難者，不在此限
    ；本條例施行前，債務人依金融主管機關協調成立之中華民
    國銀行公會會員辦理消費金融案件無擔保債務協商機制與金
    融機構成立之協商，準用前項之規定，消費者債務清理條例
    （下稱消債條例）第151 條第5 項、第6 項分別定有明文。
    衡諸債之關係係以當事人間之信賴關係為基礎，為社會經濟
    組織之重要支柱，故當事人於以法律行為追求自己之利益之
    際，亦應顧及對方之利益，並考量債權債務在社會上之作用
    ，本於誠實及信用之原則，行使債權及履行債務。是對於已
    陷入經濟上困境之消費者，若任其於惡性循環之債務窘境中
    自生自滅，將衍生嚴重之社會問題，難以維持安定之社會經
    濟秩序，故為兼顧債權人、債務人雙方之利益，對陷於經濟
    上困境之消費者，乃允其於消債條例施行後，得選擇以重建
    型之更生程序或清算型之清算程序清理其債務，藉以妥適調
    整債務人與債權人及其他利害關係人間之權利義務關係，保
    障債權人獲得公平受償，並謀求消費者經濟生活之重建復甦
    機會。惟對於已與金融機構協商成立，或於本條例施行前，
    已依金融主管機關協調成立之中華民國銀行公會會員辦理消
    費金融案件無擔保債務協商機制與金融機構成立協商之債務
    人，若非因不可歸責於己之事由，致履行顯有重大困難，僅
    係為圖謀減免債務，而不為債務之履行，自有違債權契約為
    誠信契約之本旨，故依消債條例第151 條第6 項準用同條第
    5 項前段之規定，不得聲請更生或清算，始能避免肇致道德
    危險。次按債務清償方案成立後，應由債務人按其條件履行
    ，如因事後發生情事變更，在清償期間收入或收益不如預期
    ，致該方案履行困難甚或履行不能，因不可歸責於己，始能
    准許債務人聲請更生或清算，以避免債務人任意毀諾已成立
    之協商，濫用更生或清算之裁判上債務清理程序。從而所謂
    「不可歸責於己之事由」，應係指客觀上聲請人之支出增多
    ，或收入、收益減少，非其成立協商時所能預期，諸如物價
    上漲而成本增加、家屬患病等以致支出增加，或因病無法工
    作、僱佣之公司倒閉或裁員、失業、減薪等以致收入減少，
    均屬之。
三、經查：
  (一)抗告人於95年間依「中華民國銀行公會會員辦理消費金融案
    件無擔保協商機制」與各該無擔保債權銀行協商成立，並約
    定抗告人應自95年6 月起，分120 期，按年利率0%計息，於
    每月10日清償38,506元，惟自96年3 月起即未依約還款而毀
    諾，有協議書、無擔保債務還款計畫等件在卷可憑（見原審
    卷第28至32頁），抗告人亦不否認，應認真實。
  (二)又抗告人於95年協商時所得總收入為928,737 元，於96年時
    所得總額為910,553 元，有財政部高雄市國稅局95、96年度
    綜合所得稅各類所得清單在卷可按（原審卷第20至21頁）。
    是抗告人於95年及96年度之每月平均收入分別為77,395元、
    75,878元，堪以認定。又關於抗告人每月必要費用部分，因
    消債條例之立法目的，係為使不幸陷入經濟困境之人得以清
    理債務、重建生活，並在清理過程中能保有符合人性尊嚴之
    最低基本生活，而非維持債務人過去慣常之寬逸生活，是於
    評估履行原協商方案是否顯有重大困難時，並非由聲請人任
    意主張其基本生活費用之數額，否則將造成揮霍無度以致清
    償能力降低，反而易使更生程序無從進行，因此本院認應以
    抗告人居住之高雄市依內政部社會司所公佈之97年度最低生
    活費用10,991元為宜。再抗告人主張須扶養子女2 人，已提
    出戶籍謄本、家族系統表為憑，惟查本件受扶養人張簡政益
    及張簡雅君分別生於75年1 月28日、76年9 月12日，均已成
    年，且渠等於95及96年度並均有所得稅之收入，堪認渠等並
    非無謀生能力而符合受扶養要件，且渠等亦得出外打工，以
    支應其生活費用之支出，抗告人亦不否認渠等打工所得，足
    供生活支出，是抗告人自難主張須負擔渠等之生活費。至於
    渠等固係在學學生而須支付學費，惟學費支出既可利用助學
    貸款解決，自不得列入認抗告人應支出之必要費用，縱抗告
    人自願擔負渠等學費支出，亦不得將此不利益轉嫁於原得依
    法受償之債權人，始屬合理。
  (三)另抗告人主張不應依95至96年度綜合所得稅各類所得資料作
    為每月平均收入所得，而應依97年度每月實領薪資40,239元
    作為履行協商條件之資力衡量基準云云，惟按債務人是否有
    資力履行協商條件，應依債務人之財產總收入為考量，否則
    即有逸漏、低估債務人還款能力之虞，而衡諸常情，我國一
    般機構除月薪收入外，每年尚可領取各項不定額之獎金，自
    應將全部收入列為抗告人之所得，據以評估其還款資力，是
    抗告人主張僅應依97年度之薪資袋之薪資所得作為評估個人
    之收入，原裁定依抗告人95、96年度之綜合所得，計算抗告
    人之平均收入，核有違誤云云，尚無足採。
  (四)而參諸抗告人於95年至96年間之每月平均薪資，並無任何重
    大變化，且其於95年、96年之所得收入，經扣除上開協商款
    及維持個人生活之必要費用後，並無不能履行協商情事，是
    原裁定以抗告人有履債能力，自無不合。又原裁定以抗告人
    於96年毀諾時之平均月收入為75,878元，扣除維持必要生活
    費用10,991元後，每月所餘金額足供清償協商款38,506 元
    ，並無不能清償之情，既無不合；縱併計抗告人於本院主張
    其每月另須支付房租費用15,000元，其收入亦難謂已陷入經
    濟困頓，而有不能清償債務之情。是抗告人主張其毀諾係因
    收入不足支出協商款、生活費及房租云云，尚難採信。
四、綜上所述，抗告人並無法證明其與最大債權銀行協商時，確
    有收入扣除協商款後，無法支應生活費之不公平情事存在，
    亦未能舉證證明其毀諾有何不可歸責於己之事由，致履行顯
    有重大困難，自難認其更生之聲請已具備消債條例第151 條
    第5 項規定之要件，原裁定據此駁回抗告人更生之聲請，於
    法並無違誤，抗告意旨猶執前詞，指摘原裁定不當，為無理
    由，應予駁回。
五、據上論結，本件抗告為無理由，依消費者債務清理條例第15
    條，民事訴訟法第495 條之1 第1 項、第449 條第1 項、第
    95條、第78條，裁定如主文。
中    華    民    國    98    年    3     月    31    日
                  民事第四庭  審判長法  官  林玉心
                                    法  官  王奕勛
                                    法  官  楊淑珍
以上正本證明與原本無異。
本裁定不得再抗告。
中    華    民    國    98    年    3     月    31    日
                                    書記官  吳良美


司法院資訊處製作；財團法人民間司法改革基金會備份。
